臺灣高等法院高雄分院民事判決　　　　　 100年度上字第18號
上　訴　人　陳淑華
訴訟代理人　盧泳良
被上訴人　　內政部營建署
法定代理人　葉世文
訴訟代理人　陳國龍
　　　　　　巫賢義
上列當事人間因確認債權不存在事件，對於民國99年12月15日臺
灣高雄地方法院99年度訴字第1677號第一審判決提起上訴，本院
於100年6 月7 日辯論終結，茲判決如下：
    主  文
原判決廢棄。
確認被上訴人所執台灣花蓮地方法院民國九十四年六月九日花院
廣九十三執信二四○一字第一四七○六號債權憑證，對上訴人於
超過繼承所得陳石榮遺產部分，不得為強制執行。
第一、二審訴訟費用由被上訴人負擔。
    事 實 及 理 由
一、上訴人主張：上訴人之父陳石榮於民國90年2 月27日向被上
    訴人申辦借款1,750,000 元，嗣未依約清償，經被上訴人向
    臺灣花蓮地方法院（下稱花蓮地院）聲請核發90年度促字第
    9184號支付命令確定，其內容為：陳石榮應於支付命令送達
    後20日之不變期間內，給付被上訴人1,750,000 元，及自90
    年3 月27日起至清償日止，按週年利率百分之5 計算之利息
    ，暨自90年4 月27日起至清償日止，按日依上開利率百分之
    50計算之違約金，並賠償督促程序費用（下稱系爭債權）。
    被上訴人進而以該支付命令為執行名義，聲請就陳石榮之不
    動產即坐落花蓮縣吉安鄉○○段153 號土地應有部分10000
    分之23以及其上建號272 號之建物即門牌號碼花蓮縣吉安鄉
    ○○街76號5 樓房屋（下稱系爭房地）為強制執行（花蓮地
    院93年度執字第2401號），因無人應買而由該院發給94年6
    月9 日花院廣93執信2401字第14706 號債權憑證在案（下稱
    系爭債權憑證）。嗣後陳石榮於96年12月4 日死亡，上訴人
    為法定繼承人。被上訴人復持系爭債權憑證聲請台灣高雄地
    方法院（下稱高雄地院）就上訴人之不動產即坐落高雄縣鳳
    山市○○段1013號土地應有部分10000 分之155 以及其上建
    號13619 、13702 號之建物為強制執行（99年度司執字第86
    918 號，下稱系爭執行事件），以清償系爭債權。因陳石榮
    與上訴人之母余阿月於上訴人年幼時即已離婚，此後陳石榮
    長年居住在花蓮縣吉安鄉，且於62年2 月7 日與訴外人林寶
    良再婚，復於89年5 月18日與訴外人即大陸地區人民林年華
    結婚。而上訴人則跟隨母親居住，並未與陳石榮同居共財，
    系爭債務並不是陳石榮為了要扶養上訴人而積欠，上訴人完
    全沒有享受到該筆債務之利益。且因長久各自生活，無從得
    知陳石榮之財務狀況，於繼承發生時亦不知陳石榮積欠被上
    訴人債務存在，故未能於法定期間內拋棄繼承或限定繼承，
    現被上訴人以系爭債權執行上訴人上述不動產，顯失公平。
    被上訴人於上訴人提起本件訴訟後，雖已撤回系爭執行事件
    之執行程序，然其既持有系爭債權憑證，日後仍可能據以對
    上訴人強制執行，且其主張上訴人應繼承系爭債務，則上訴
    人於法律上之地位仍處於不安之狀態，爰依民法繼承編第1
    條之3 第4 項之規定提起本訴，求為確認被上訴人所執系爭
    債權憑證，逾越上訴人繼承陳石榮遺產範圍外，不得為強制
    執行（於原審聲明雖為確認逾越上訴人繼承遺產之範圍外，
    債權不存在，惟究其意係指以繼承所得遺產為限，負清償責
    任，經本院闡明後，更正如上聲明）。原審為上訴人敗訴之
    判決，上訴人不服，聲明：(一)原判決廢棄。(二)確認被上訴人
    所執系爭債權憑證，逾越上訴人繼承陳石榮遺產範圍外，不
    得為強制執行。
二、被上訴人抗辯：上訴人為陳石榮第一順位之法定繼承人，且
    未於法定期限內拋棄繼承或限定繼承，自應繼承系爭債務。
    況系爭房地於系爭執行事件執行時，因無人應買而流標，換
    發債權憑證結案，當時拍賣底價為2,650,000 元，目前系爭
    房地仍登記在陳石榮名下，尚未辦理繼承登記，然上訴人既
    未拋棄繼承，依法仍有權主張繼承系爭房地，其應無適用民
    法繼承編施行法第1 條之3 第4 項規定之餘地，其對於系爭
    債權應全部負責等語，並聲明：上訴駁回。
三、兩造不爭執事項：
  (一)陳石榮於90年2 月27日向被上訴人申辦借款1,750,000 元，
    嗣未依約清償，經被上訴人向花蓮地院聲請核發系爭支付命
    令確定，其內容為：陳石榮應於支付命令送達後20日之不變
    期間內，給付被上訴人1,750,000 元，及自90年3 月27日起
    至清償日止，按週年利率百分之5 計算之利息，暨自90年4
    月27日起至清償日止，按日依上開利率百分之50計算之違約
    金，並賠償督促程序費用。
  (二)被上訴人以系爭支付命令為執行名義，聲請花蓮地院93年度
    執字第2401號就陳石榮之系爭房地為強制執行，因無人應買
    而由該院發給系爭債權憑證。
  (三)陳石榮於96年12月4 日死亡，上訴人為其第一順位之法定繼
    承人，且並未拋棄繼承或限定繼承。
  (四)被上訴人持系爭債權憑證聲請高雄地院就上訴人之不動產為
    強制執行。
  (五)上訴人與陳石榮並未同居共財，於繼承開始時並不知悉陳石
    榮積欠被上訴人債務。
  (六)系爭債權計算至99年12月27日，總額為2,877,572元。
四、上訴人就陳石榮對被上訴人所負之系爭債務，有無修正後繼
    承編施行法第1 條之3 第4 項之適用？
  (一)按確認法律關係之訴，非原告有即受確認判決之法律上利益
    者，不得提起之，民事訴訟法第247 條第1 項前段定有明文
    。而所謂即受確認判決之法律上利益，係指法律關係之存否
    不明確，原告主觀上認其在法律上之地位有不安之狀態存在
    ，且此種不安之狀態，能以確認判決將之除去者而言，最高
    法院52年台上字第1240號判例意旨可資參照。被上訴人雖於
    上訴人提起本件訴訟後，撤回系爭執行事件之執行程序，然
    其既持有系爭支付命令及系爭債權憑證，日後仍可能據以聲
    請對上訴人之財產為強制執行，且其對於上訴人就系爭債權
    是否應負全部清償責任有所爭執，則上訴人於法律上之地位
    仍處於不安之狀態，且此種不安之狀態，得經由本件確認判
    決將之除去，是上訴人提起本件消極確認之訴，自有確認利
    益。
  (二)又繼承在民法繼承編98年5 月22日修正施行前開始，繼承人
    因不可歸責於己之事由或未同居共財者，於繼承開始時無法
    知悉繼承債務之存在，致未能於修正施行前之法定期間為限
    定或拋棄繼承，且由其繼續履行繼承債務顯失公平者，於修
    正施行後，以所得遺產為限，負清償責任，民法繼承編施行
    法第1 條之3 第4 項定有明文。關於繼承債務是否顯失公平
    ，應以繼承人與債務發生之關連性、繼承人有否於繼承開始
    前自被繼承人處取得財產、繼承人取得遺產之多寡等為判斷
    之準據。倘若債務之發生直接與債務人有關連者，諸如被繼
    承人為繼承人求學、分居或營業所發生之負債，由繼承人繼
    承該債務即非顯失公平。又被繼承人曾於繼承開始前贈與繼
    承人超逾所負債務之財產，或依被繼承人對繼承人之扶養狀
    況與所負債務金額之比例為比較，尚非顯然失衡者，均係因
    繼承人之受有利益而影響被繼承人債務之清償，亦可認非顯
    失公平。至若繼承人與繼承債務之發生並無關連、繼承人對
    被繼承人財產狀況全然無涉，或依繼承人之經濟狀況，承受
    繼承債務將影響其生存權及人格發展者，若仍令繼承人就被
    繼承人債務負完全之清償責任，自屬顯失公平。
  (三)本件繼承係發生於民法繼承編98年5 月22日修正施行前，且
    上訴人與陳石榮並未同居共財，於繼承開始時並不知悉陳石
    榮積欠被上訴人債務之存在等情節，兩造並無爭執，已如前
    述。則上訴人得否適用民法繼承編施行法第1 條之3 第4 項
    之規定，主張其僅就繼承所得陳石榮遺產之限度內，就系爭
    債權負責，重點應在於由其繼續履行繼承債務是否顯失公平
    。經查，被上訴人曾以系爭支付命令為執行名義，聲請法院
    就陳石榮所有之系爭房地為強制執行，因無人應買而由法院
    發給系爭債權憑證在案，已如前述。而陳石榮死亡後，系爭
    房地迄今仍登記在陳石榮名下，並未辦理繼承登記，且其上
    僅有被上訴人設定抵押權，此有稅務電子閘門財產所得調件
    明細表以及土地與建物登記謄本附卷可按，則系爭房地應為
    陳石榮之遺產無訛，而上訴人既為第一順位之法定繼承人，
    且並未辦理拋棄或限定繼承，則其應已繼承系爭房地之所有
    權甚明。關於系爭房地之價值，花蓮地院93年度執字第2401
    號執行程序中，雖第1 次所定底價為2,650,000 元，但經過
    兩次減價拍賣，第4 次拍賣程序，所定底價為159 萬元、37
    萬元合計196 萬元，仍無人應買，執行法院因此於94年6 月
    核發系爭債權憑證結案。系爭房地經本院送請鑑定，經鑑定
    其於100 年4 月間之價格僅為1,159,920 元，有該鑑定報告
    足憑（附卷外），足認系爭房地之價值自93年迄100 年間，
    價值逐年下降。而兩造不爭執，被上訴人系爭債權截至99年
    12月27日，總額為2,877,572 元，顯已超過上訴人繼承陳石
    榮所得之遺產即系爭房地之價值甚多。
  (四)又，參以花蓮地院90年度促字第9184號案卷所附國民住宅貸
    款借據及契約書，陳石榮於90年2 月27日向被上訴人申辦貸
    款係為購置系爭房地之用，並提供系爭房地為被上訴人設定
    抵押權以供擔保貸款之清償。惟，上訴人為45年次，於68年
    間與盧金童結婚，另組家庭，有戶籍謄本可稽（原審卷34頁
    ），則其主張系爭債務並不是陳石榮為了要扶養上訴人而積
    欠，上訴人完全沒有享受到該筆債務之利益等語，即堪採信
    。據此，上訴人主張其未與陳石榮同居共財，亦完全沒有享
    受到該筆債務之利益，於繼承開始時不知本件債務存在，致
    未能於修正施行前之法定期間為限定或拋棄繼承，倘由其繼
    續履行本件債務，即顯失公平，依民法繼承編施行法第1 條
    之3第4 項之規定限定繼承，應堪採取。
五、綜上所述，上訴人依民法繼承編施行法第1 條之3 第4 項之
    規定，請求確認被上訴人所執系爭債權憑證，逾越上訴人繼
    承陳石榮遺產範圍外，即對上訴人於超過繼承所得遺產部分
    ，不得為強制執行，為有理由，應予准許。原審為上訴人敗
    訴之判決，尚有未洽。上訴意旨指摘原判決不當，求予廢棄
    改判，為有理由。爰由本院予以廢棄改判，如主文第二項所
    示。
六、據上論結，本件上訴為有理由，依民事訴訟法第450 條、第
    78條，判決如主文。
中    華    民    國  100     年    6     月    21    日
                            民事第五庭
                                審判長法官 簡色嬌
                                法      官 林紀元
                                法      官 陳真真
以上正本證明與原本無異。
如對本判決上訴，須於判決送達後20日內向本院提出上訴狀，其
未表明上訴理由者，應於上訴後20日內向本院提出上訴理由書（
均須按他造當事人之人數附繕本）。上訴時應提出委任律師或具
有律師資格之人之委任狀，並依附註條文規定辦理。如委任律師
提起上訴者，應一併繳納上訴審裁判費。
中    華    民    國  100     年    6     月    21    日
                                書  記  官 陳金卿
附註：
民事訴訟法第466 條之1 ：
對於第二審判決上訴，上訴人應委任律師為訴訟代理人，但上訴
人或其法定代理人具有律師資格者，不在此限。
上訴人之配偶、三親等內之血親、二親等內之姻親，或上訴人為
法人、中央或地方機關時，其所屬專任人員具有律師資格並經法
院認適當者，亦得為第三審訴訟代理人。
第1 項但書及第2 項情形，應於提起上訴或委任時釋明之。